臺灣基隆地方法院刑事判決　　　　　　　　　　　　　九十一年度訴字第一七九號
　　公　訴　人　臺灣基隆地方法院檢察署檢察官
　　被　　　告　丙○○
右列被告因違反懲治走私條例等案件，經檢察官提起公訴（九十年度偵字第一五七五
號），本院判決如左：
    主      文
丙○○無罪。
    理      由
一、公訴意旨略以：同案被告乙○○（業經本院於九十一年七月十二日判決在案）係
    設於高雄市新興區○○○路二八九號一樓「睿華行」之實際負責人，與被告丙○○、案外人林永芳（業已死亡）均明知大陸地區生產之動物產品，係屬管制物品
    ，不得輸入，竟共同意圖在臺灣地區販售牟利，於民國八十九年九月間，為掩飾
    原產地及海關人員查緝，改由平日以拾荒為業之被告丙○○擔任「睿華行」之負
    責人，案外人林永芳則自國外購得大陸地區所生產逾越公告數額之豬大腸二萬二
    千八百公斤及豬乾筋一千九百公斤，旋由同案被告乙○○於同年十一月一日將明
    知為偽造之編號0000000號、內容記載前述豬大腸及豬乾筋生產地為澳洲
    、並經澳洲政府檢疫合格之「澳洲政府有關肉類、肉類製品檢疫證明書」、貨物
    裝箱單及購貨發票等偽造私文書寄予不知情之「德鑫」報關有限公司（下稱「德
    鑫公司」），佯稱係澳洲之ＥＸＰＯＲＴ  ＫＩＮＧ  ＰＴＹ  ＬＴＤ（下稱「
    澳洲公司」）為出口公司，利用德鑫公司持以行使向基隆關稅局投單申報辦理進
    口報關手續，而前述貨品有關檢疫部分則由德鑫公司轉委託不知情之北洲報關行
    向行政院農委會動植物防疫檢疫局基隆分局（下稱基隆防檢分局）申報檢疫，私
    運前述逾越公告數額之管制物品進口，並足生損害於檢疫機關對於動物產品檢疫
    之管理、基隆海關對於動物產品進口之管制、澳洲公司及澳洲政府，因認被告丙○○涉犯懲治走私條例第二條第一項私運管制物品進口逾公告數額罪、刑法第二
    百十六條、第二百十條之行使偽造私文書罪嫌云云。
二、按犯罪事實應依證據認定之，無證據不得推定其犯罪事實；又不能證明被告犯罪
    者，應諭知被告無罪之判決，刑事訴訟法第一百五十四條、第三百零一條第一項
    分別定有明文。而事實之認定，應憑證據，如未發現相當證據或證據不足以證明
    ，自不能以推測或擬制之方法，為裁判基礎（最高法院四十年臺上字第八六號判
    例）。再又認定不利於被告之事實，須依積極證據，苟積極證據不足為不利於被
    告事實之認定時，即應為有利於被告之認定，更不必有何有利之證據（最高法院
    三十年上字第八一六號判例）；而所謂「積極證據足以為不利被告事實之認定」
    係指據為訴訟上證明之全盤證據資料，在客觀上已達於通常一般之人均不致於有
    所懷疑，而得確信被告確曾犯罪之程度，若未達到此一程度，而有合理懷疑之存
    在時，即無從為有罪之認定（最高法院七十六年臺上字第四九八六號判例）。
三、公訴人認被告丙○○涉犯懲治走私條例及行使偽造私文書之犯行，係以「前述編
    號0000000號之澳洲政府有關肉類，肉類製品檢疫證明書業經基隆防檢分
    局向澳洲政府檢疫單位查證結果確認該檢疫證明書係屬偽造等情，有澳洲政府檢
    疫單位ＡＱＩＳ於八十九年十一月七日之傳真回函一份附卷足憑，另參以「睿華
    行」所報關進口之系爭豬大腸及豬乾筋經鑑定結果，確定為大陸地區所生產之物
    品等狀，亦有基隆關稅局進口貨品原產地認定小組九十年二月八日之會議記錄一
    份在卷可稽，而同案被告乙○○利用不知情之德鑫公司，再由德鑫公司委託北洲
    報關行行使該偽造之檢疫證明書及澳洲公司未曾委託「睿華行」申報進口系爭豬
    大腸及豬乾筋，亦沒有借牌給他人使用等情節，並據證人即德鑫公司負責人甲○○、澳洲公司之實際負責人丁○○分別於海員調查處訊問時證述明確。再徵諸證
    人江世珍具結證稱：林永芳透過伊認識丙○○，並說要以丙○○名義進口貨物，
    之後一起去找乙○○就離開，至於變更負責人及租房屋之事由林永芳、丙○○及
    乙○○三人一起談，伊並不在場等詞，堪信被告乙○○、丙○○及林永芳等三人
    確曾為進口貨物一事而商談過，尚不能對被告丙○○及乙○○二人做何有利之認
    定。再者，被告丙○○提供自己名義予他人擔任公司之掛名負責人，而所掛名之
    公司被查獲涉有走私犯行等情，有本署九十年度偵字第八三一號處分書一份附卷
    足佐，雖被告丙○○於該案經本署檢察官以罪證不足為不起訴處分，然顯見被告
    丙○○迭有提供名義掛名為負責人之情，繼之於臨訟之際則均以不認識其他共犯
    ，自己以拾荒為業等作為辯詞，可見被告丙○○早已預見所掛名之公司可能從事
    違法行為，而預先做卸責之準備，事後縱然發生亦不違背被告丙○○之本意」等
    情詞為其論據。至被告丙○○則迭經合法傳喚，無正當理由未到庭為任何陳述。
    經查：
  (一)被告丙○○是否有違反懲治走私條例第二條第一項之犯行部分：
  1.按「私運管制物品進口﹑出口逾公告數額者，處七年以下有期徒刑，得併科新臺
    幣二十萬元以下罰金」、「第一項所稱管制物品及其數額，由行政院公告之」，
    懲治走私條例第二條第一項、第四項分別定有明文，行政院嗣並據此公告「管制
    物品項目及其數額」，區分四大類管制進出口物品及其數額，其中「匪偽物品」
    為行政院七十九年公告管制進口物品中之丙類第四項目。是若一次私運「匪偽物
    品」重量達一千公斤者，或一次私運「匪偽物品」緝獲時之完稅價格超過十萬元
    者，皆以懲治走私條例第二條第一項之「管制物品」論。準此，若行為人雖有私
    運（未誠實申報貨物項目及數量）貨物進口之行為，惟該貨物本身非屬前揭行政
    院公告管制進口物品者，即無由以懲治走私條例第二條第一項之罪相繩，合先敘
    明。
  2.扣案之豬大腸及豬乾筋業經基隆關稅局進口貨品原產地認定小組於九十年二月八
    日開會評議時認定係屬大陸地區產製品之事實，固有基隆關稅局進口貨品原產地
    認定小組九十年二月八日之會議紀錄一件在卷可稽，惟「管制物品」之認定，與
    「完稅價格」之認定有別，申言之，「完稅價格」之認定係屬海關職權，是海關
    所認定完稅價格之數額無論高低，本院均須予以尊重，至基隆關稅局就「管制物
    品」之認定，若欠缺具體事證，本院亦非不得重為妥適之評斷以為判定被告有罪
    或無罪之準據。查：
  (1)證人甲○○即德鑫報關行之實際負責人於本院調查時，到庭結稱：「．．．據我
    所知這批貨物根本沒有辦法證明是大陸產品，．．．這個貨櫃的海運公司是萬海
    海運股份有限公司（下稱「萬海公司」），萬海公司在小提單上寫的很清楚，那
    個進口櫃是從新加坡來的，．．．據我所知整個海運過程，貨物應該是先由澳洲
    船公司運往新加坡，然後再由萬海海運轉運到臺灣，我參加海關總署的鑑定委員
    會，他們也認為如果東西不是經過香港轉運來臺的就不是大陸貨．．．」（詳見
    本院九十一年四月二十五日之調查筆錄）等語，核其情節，與卷附之萬海公司出
    具之提單、艙單上之記載相同，顯見證人甲○○所言非虛，則前述基隆關稅局進
    口貨品原產地認定小組評定本件扣案物品為大陸產製品之依據及事證為何，即有
    詳為釐清之必要。
  (2)財政部基隆關稅局進口貨品原產地認定小組係以：「查本案貨物於查驗前，本局
    即已接獲密告稱：來貨涉嫌走私進口大陸豬腸，繼又接獲行政院農業委員會動植
    物防疫檢疫局基隆分局防檢基不字第００三六、００三七號檢疫不合格通知書，
    略以：本案繳驗之澳洲政府檢疫證明書係屬偽造，由於貨品來源不明，視同來自
    疫區，不符「中華民國輸入動物及其產品檢疫條件」規定，評定為檢疫不合格。
    本案進口人無法提出產地證明書供核，謹提供據稱係船公司ＢＥＳＴ  ＬＥＡＤ
    ＥＲ  ＣＯＮＴＡＩＮＥＲ  ＬＩＮＥ製發之原始提單及貨櫃動態表，以證明該
    貨確係八十九年十月五日由澳洲雪梨裝船出口，惟經駐雪梨臺北經濟文化辦事處
    調查結果，證明同時間並無自雪梨港以名為ＢＵＮＧＡ  ＴＥＲＡＴＡＩ  一Ｖ
    ．三六八五之船隻裝運出口ＰＯＲＫ  ＯＦＦＡＬ乙批至基隆港之情事。顯示原
    申報產地存疑，本局乃檢樣送請財政部關稅總局原產地認定委員會鑑定，經該委
    員會九十年六月十五日第十二次會議審議決議，認定其產地為中國大陸。」等情
    詞為認定本件扣案貨物係大陸產製品之論據，此業經本院職權向財政部基隆關稅
    局函查屬實，有財政部基隆關稅局九十一年五月八日基普進字第九一一０二八五
    一號函乙紙在卷可稽，據財政部基隆關稅局之前揭函覆意旨，本件扣案物品經前
    開進口貨品原產地認定小組評定為大陸產製品之依據似有五點：基隆關稅局前
    曾接獲密告稱本件進口貨物疑為大陸產製品；本件進口貨物業經行政院農業委
    員會動植物防疫檢疫局認定其檢疫不合格；本件被告無從提出產地證明書供核
    ；被告所提出之澳洲ＢＥＳＴ  ＬＥＡＤＥＲ  ＣＯＮＴＡＩＮＥＲ  ＬＩＮ
    Ｅ船公司所製發之原始提單及貨櫃動態表，雖記載有本件貨物係於八十九年十月
    五日自澳洲雪梨裝船出口之事實，然經我駐雪梨臺北經濟文化辦事處查證之結果
    ，則無此事；財政部關稅總局原產地認定委員會於九十年六月十五日第十二次
    會議認定本件貨物係屬大陸產製品。觀諸前述財政部基隆關稅局所持之論據，除
    第點尚待進一步查考之外，餘皆不足以說明本件進口貨物必係產製於大陸地區
    之事實，蓋大陸地區非冷凍豬大腸及乾豬腳筋之唯一產製處所，臺灣地區欲進口
    此類肉類產製品，亦非除大陸地區以外，即別無其他進口來源，是縱被告無從提
    出原產地證明書以供相關單位進一步查核本件進口貨物之來源，或被告所提出之
    原始提單上貨物裝載地之記載查無實據，抑係本件進口貨物因來源不明而經行政
    院農業委員會動植物防疫檢疫局推定其視同來自於疫區，並評定其檢疫不合格，
    然此皆無從直接推衍出本件貨物必係產製於大陸地區之結論，是財政部基隆關稅
    局所持之上開至之論點，皆不足為本院認定本件進口物品為懲治走私條例第
    二條第一項之「管制物品」之論據。
  (3)既財政部關稅總局原產地認定委員會於九十年六月十五日第十二次會議中認定本
    件貨物係屬大陸產製品，且此復為前述財政部關稅局推定本件貨物為大陸產製品
    之依據之一，本院爰就其認定依據為何乙節，職權函請財政部關稅總局詳為說明
    ，嗣並經該局函覆以：「查本案係睿華行申報自澳洲進口冷凍豬大腸及乾豬腳筋
    乙批，經基隆關稅局送請本總局進口貨品原產地認定委員會會商認定原產地案件
    ，全案前經該委員會九十年六月十五日第十二次會議審議，參據進口人所提供之
    澳洲檢疫證明，經檢疫單位向澳洲政府查證結果係屬偽造；另進口人雖主張確係
    向澳洲採購，由澳洲出口經新加坡轉運來臺，惟經向我駐澳洲單位查證結果並無
    該出口情事及參據基隆關稅局所送貨樣分別諮詢四位專家之意見等綜合研判，認
    定其原產地為中國大陸」等情，亦有財政部關稅總局九十一年六月七日臺總局認
    字第九一一０三八八一號函乙紙在卷可考，細稽前開函文內容，財政部關稅總局
    認定本件扣案物為大陸地區產製品之論據主要有三：被告所提供之澳洲檢疫證
    明係屬偽造；經向澳洲相關單位查證結果，查無前揭貨物係自澳洲經新加坡轉
    運來臺之事證；四位專家意見之諮詢。觀諸前述論據，其所持之、項論據
    尚不足為本件進口貨物係大陸產製品之依憑，理由同前所述；而該局所參酌之四
    位專家意見，經檢視前開函文檢附之關稅總局進口貨品原產地認定委員會九十年
    十二次會議審議表中所載，參與表示意見之專家，或係表示本件扣案物品自澳洲
    進口之可能性極微，自大陸地區進口之可能性極大；或係表示本件扣案物品絕非
    澳洲產製品，其原產地可能為馬來西亞或大陸地區；或係表示本件扣案物品顯非
    美、澳地區進口，其為大陸地區產製品之可能性相當高等語，由前開審議表中所
    載述專家推論認定之情節以觀，本件進口貨物固有來自大陸地區之可能，然其來
    自非大陸地區之可能性亦無從完全排除，果如此，則本件扣案物品究否大陸產製
    品乙節，自仍屬有疑。財政部基隆關稅局或關稅總局基於特定政策或目的之考量
    ，固然得以「推定」之方式，以前述之論據推認扣案物品均屬大陸產製，而拒絕
    前述物品之放行進口，惟於國家刑罰權發動之場合，則無從以「推定」之方式入
    被告於罪，否則，無異承認法院得以推測或擬制之方式認定被告行為觸犯刑事法
    律，而違背「無罪推定」之刑事審判原則，從而，財政部基隆關稅局或財政部關
    稅總局評定本件進口貨物係屬大陸產製品之論據既有前述疑義，基於罪疑利益歸
    於被告之原則，本院即無從遽行採之為認定被告有罪之依據。
  (4)本件扣案貨物，除現尚扣存於樣品庫中之樣品以外，業已全部銷燬乙節，業據本
    院與法務部調查局航業海員調查處之調查員于偉智電話聯繫查證屬實，有臺灣基
    隆地方法院辦理刑案電話查詢登記表乙紙在卷可佐；而扣存於樣品庫中之樣品現
    狀，復無足資辨別其產製來源之特徵，此亦有照片三幀附卷足考；再者，扣案物
    品查獲當時之外觀、包裝為何等情節，經本院職權函詢財政部基隆關稅總局之結
    果，該局函覆以：「進口人申報係紙箱包裝並經基隆關稅局查驗外箱標示有ＰＲ
    ＯＤＵＣＴ  ＯＦ  ＡＵＳＴＲＡＬＩＡ字樣」，亦有前開財政部關稅總局九十
    一年六月七日臺總局認字第九一一０三八八一號函文在卷可按，準此，扣案物究
    否屬大陸地區產製品乙節，本院概已無從查考。
  (5)綜上所述，既查無證據足認本件扣案物確係由大陸地區產製進口，本院即無從認
    定本件扣案物品係屬懲治走私條例第二條第一項之「管制物品」，是無論被告丙○○、同案被告乙○○二人有無私運本件扣案物品進口之行為，皆無以懲治走私
    條例第二條第一項之罪相繩之餘地。而扣案物品既經認定非屬懲治走私條例第二
    條第一項之「管制物品」，則扣案貨物究否被告丙○○及同案被告乙○○夥同案
    外人林永芳共同進口乙節，本院亦無庸再行審酌，併此說明。
  (二)被告丙○○是否有刑法第二百十六條、第二百十條之行使偽造私文書之犯行部分
    ：
  1.前述之編號0000000號澳洲政府檢疫證明書係屬偽造之事實，業經基隆防
    檢分局向澳洲政府檢疫單位查證屬實，有澳洲政府檢疫單位ＡＱＩＳ於八十九年
    十一月七日之傳真回函乙紙附卷足憑，堪認前開澳洲政府檢疫證明書確屬經人偽
    造無訛；而本件之貨物裝箱單及購貨發票等文件雖載有本案進口貨物係自澳洲雪
    梨裝船進口等情節，然經我駐雪梨臺北經濟文化辦事處向澳洲政府查證結果，概
    無此事，此亦有駐雪梨辦事處九十年一月十一日雪梨（九０）字第０一五０號函
    乙紙在卷可憑，足徵前揭貨物裝箱單及購貨發票等文件亦均係經人偽造無誤。
  2.上開文書係屬經人偽造乙節，已經認定如前所述，然被告丙○○縱有公訴人所指
    「其所掛名之公司（即「睿華行」）必有從事違法走私行為之預見」，惟此與被
    告丙○○就被告乙○○持以行使之文書係屬經人偽造乙節有無認知，要屬二事，
    被告丙○○於被告乙○○持交前揭文書與證人甲○○之過程，既無參與，此業據
    同案被告乙○○及證人甲○○證述在卷，復查無事證足認被告丙○○就同案被告
    乙○○所提交行使之文書係屬經人偽造乙情，早已有所認知，是本院亦難認被告
    丙○○有何行使偽造私文書之犯行。
四、綜上研析，既無法依客觀方法排除前項有利於被告之合理可疑，自應為有利於被
    告之認定，尚不能僅因本件扣案貨物無從證明係由澳洲進口，或被告丙○○持以
    行使之前揭文書業經偽造，即推定本件扣案貨物係大陸產製品，或推定被告主觀
    上必有私運管制物品進口或行使偽造私文書之故意。此外，復查無其他積極證據
    足認被告確有公訴人所指之犯行，揆諸前揭說明，自應為被告無罪之諭知，以昭
    審慎。
五、被告丙○○雖迭經合法傳喚，無正當理由而未到庭陳述，然按法院認為應科拘役
    、罰金或應諭知免刑或無罪之案件，被告經合法傳喚無正當理由不到庭者，得不
    待其陳述逕行判決，刑事訴訟法第三百零六條定有明文。被告丙○○既經本院認
    定無罪，已如前述，從而，本院自得不待其到庭，而逕為無罪判決之諭知，併此
    說明。
據上論斷，應依刑事訴訟法第三百零一條第一項前段、第三百零六條，判決如主文。
本案經檢察官吳佳齡到庭執行職務。
中      華      民      國      九十一      年     七     月   三十一   日
                                臺灣基隆地方法院刑事第三庭
                                    審判長法  官  陳 志 祥
                                          法  官  齊    潔
                                          法  官  王 慧 惠
右正本證明與原本無異。
對於本件判決如有不服，應於收受送達後十日內，向本院提出上訴書狀，上訴於臺灣
高等法院，並按他造當事人之人數附具繕本。
                                          書記官  陳 俊 德
中      華      民      國      九十一      年     八     月     一     日
